ACORDAO-COMPLETO-2432203

ACÓRDÃO 11310/2020 ATA 35/2020 - PRIMEIRA CÂMARA

VISTOS, relatados e discutidos estes autos de embargos de declaração opostos por Paulo Roberto Damasceno perante o Acórdão 8552/2020-TCU-Primeira Câmara, que negou provimento a pedido de reexame por ele interposto contra o Acórdão 3338/2019-TCU-Primeira Câmara,
	ACORDAM os Ministros do Tribunal de Contas da União, reunidos em Sessão da Primeira Câmara, com fundamento nos arts. 32, inciso II, e 34 da Lei 8.443/1992, diante das razões expostas pelo Relator, em:
	9.1. conhecer e rejeitar os presentes embargos de declaração;
	9.2. dar ciência deste acórdão à Fundação Universidade Federal de Mato Grosso e ao embargante.

Embargos de declaração opostos perante decisão que negou provimento a pedido de reexame.

Primeira Câmara

Fundação Universidade Federal de Mato Grosso.

3. Entidade: Fundação Universidade Federal de Mato Grosso.

13.1. Ministros presentes: Walton Alencar Rodrigues (Presidente) e Bruno Dantas (Relator).
13.2. Ministros-Substitutos convocados: Marcos Bemquerer Costa e André Luís de Carvalho.
13.3. Ministro-Substituto presente: Augusto Sherman Cavalcanti.

Paulo Roberto Damasceno

BRUNO DANTAS

Ministro Bruno Dantas.

Cuidam os autos de embargos de declaração opostos por Paulo Roberto Damasceno perante o Acórdão 8552/2020-TCU-Primeira Câmara, cuja parte dispositiva foi assim lavrada:
"VISTOS, relatados e discutidos estes autos que cuidam de pedido de reexame interposto por Paulo Roberto Damasceno contra o Acórdão 3338/2019-TCU-Primeira Câmara, que considerou ilegal seu ato de aposentadoria,
ACORDAM os Ministros do Tribunal de Contas da União, reunidos em sessão da Primeira Câmara, com fundamento no artigo 48 da Lei 8.443/1992, c/c os artigos 285 e 286 do RI/TCU, diante das razões expostas pelo Relator, em:
9.1. conhecer e negar provimento ao pedido de reexame;
9.2. dar ciência deste acórdão ao recorrente e à Fundação Universidade Federal de Mato Grosso."
2.	Nesta oportunidade, o embargante sustenta que a referida deliberação foi omissa ao não reconhecer a decadência no caso, em desacordo com o recente entendimento proferido pelo Supremo Tribunal Federal no Recurso Extraordinário 636.553, objeto do Tema 445, que trata da incidência do prazo decadencial previsto no art. 54 da Lei 9.784/1999.
3.	Sustenta o embargante que, ainda que tal argumento não tenha sido por ele expressamente levantado na etapa anterior, o referido entendimento se amoldaria perfeitamente a seu caso, porquanto seu ato de aposentadoria foi apreciado após 5 anos da entrada no TCU. Aduz, ainda, que a decadência é matéria de ordem pública que pode ser alegada em qualquer momento, inclusive de ofício.
4.	Assim, pelo que expõe, o embargante pede o conhecimento de seu pleito, com atribuição de efeito suspensivo, para declarar a decadência do direito de a administração negar registro a seu ato de aposentadoria.
	É o relatório.

Alexandre Luiz Lozano Pereira (7889-B/OAB-MT) e outros, representando Paulo Roberto Damasceno.

Não atuou.

embargos de declaração. inexistência de CONTRADIÇÃO, obscuridade ou omissão. conhecimento. rejeição. Rejeitam-se embargos de declaração quando os argumentos apresentados não trazem elementos suficientes que permitam caracterizar a existência de obscuridade, omissão ou contradição na deliberação embargada.

APOSENTADORIA (APOS)

não atuou.

Trata-se de embargos de declaração opostos por Paulo Roberto Damasceno perante o Acórdão 8552/2020-TCU-Primeira Câmara, que negou provimento a pedido de reexame por ele interposto contra o Acórdão 3338/2019-TCU-Primeira Câmara. Este último considerou ilegal seu ato de aposentadoria.
2.	Satisfeitos os requisitos atinentes à espécie, os embargos merecem ser conhecidos, com fundamento nos arts. 32, inciso II, e 34 da Lei 8.443/1992.
3.	Preliminarmente, acerca da natureza dos embargos declaratórios, julgo relevante transcrever o seguinte excerto do Acórdão 1218/2015-TCU-Plenário:
"Antes de tratar especificamente dos argumentos trazidos pelos embargantes, lembro que essa espécie recursal, cujo objetivo é sanar eventuais omissões, obscuridades ou contradições, não deve ser manejada para rediscussão de mérito, o que representa, na prática, a possibilidade de repetição de um mesmo recurso, ferindo os princípios da singularidade, da isonomia e da celeridade processual. Os embargos declaratórios devem ter como fundamentação a obscuridade (falta de clareza na redação do julgado) , contradição (existência de proposições inconciliáveis entre si) e omissão (falta de pronunciamento judicial sobre matéria que deveria ter sido apreciada pelo juiz) ."
4.	Em reforço, pertinente destacar a natureza das contradições e omissões embargáveis, consoante elucidativa explanação contida no Acórdão 3339/2013-TCU-Primeira Câmara:
"A omissão para o acolhimento dos declaratórios é a que diz respeito à questão que deveria ter sido apreciada pelo colegiado mas não o foi. Não constitui omissão ou contradição a adoção de entendimento diverso do preferido pela parte, segundo seus próprios critérios de justiça e de acordo com sua particular interpretação das leis e da jurisprudência. Não há falar em omissão quando o acórdão analisa todas as questões submetidas a exame e as decide com base em teses jurídicas, jurisprudência, interpretação de leis e análise dos fatos que são diversos dos que os jurisdicionados entendem como mais adequados.
 (...) a contradição deve estar contida nos termos do decisum atacado, este compreendido no âmbito desta Corte como o conjunto: Relatório, Voto e Acórdão. Não cabe alegação de contradição entre o acórdão embargado e 'doutrina', 'jurisprudência' ou mesmo 'comando legal'. A alegação é pertinente em recurso de reconsideração ou pedido de reexame, no qual o comando atacado é contrastado com a jurisprudência, a doutrina e o ordenamento jurídico. Entretanto, é descabida em embargos de declaração, cuja única finalidade é esclarecer ou integrar a decisão embargada, excepcionalmente modificando-a."
5.	Por aí se vê que a contradição, a obscuridade ou a omissão sanável por intermédio dos aclaratórios deve ser aquela interna à própria decisão embargada, ou seja, deve haver discrepância entre os fundamentos que a alicerçaram e a sua conclusão.
6.	No caso, o embargante sustenta, em síntese, que o acórdão vergastado, ao tratar da decadência administrativa, incorre em omissão, pois não se pronuncia sobre o decidido no Recurso Extraordinário 636.553 pelo Supremo Tribunal Federal (Tema 445) , que fixou o prazo de 5 anos para que o TCU aprecie atos sujeitos a registro, contados da chegada do ato à Corte de Contas. O embargante aduz que a apreciação de seu ato se deu em desacordo com esse entendimento.
7.	Nota-se, assim, que o embargante busca sanar suposta contradição entre a deliberação do TCU e o entendimento firmado pelo STF no RE 636.553, o que é incabível em sede de embargos. Com efeito, não há qualquer incoerência ou ilogicidade intrínseca ao aresto combatido, não havendo o que ser corrigido mediante embargos, que devem ser rejeitados.
8.	Permito-me registrar, ainda, que a sobredita tese foi firmada pelo STF em 19/2/2020 e publicada em 26/5/2020 (DJe-129) . Ocorre que o ato de aposentadoria do embargante foi apreciado em 18/6/2019. Não há que se falar, portanto, em omissão ou contradição pela não aplicação do entendimento ali firmado ao presente caso. O ato do embargante foi apreciado de acordo com a compreensão albergada pelo STF à época, que impunha a realização de oitiva prévia quando identificado que o ato deu entrada no TCU há mais de 5 anos. Tal exigência foi plenamente observada no presente caso.
	Ante o exposto, voto por que o Tribunal adote a deliberação que ora submeto à apreciação deste Colegiado.
TCU, Sala das Sessões Ministro Luciano Brandão Alves de Souza, em 29 de setembro de 2020.
Ministro BRUNO DANTAS 
Relator